【裁判字號】    91,再,20
【裁判日期】    920428
【裁判案由】    分割共有物
【裁判全文】
臺灣高等法院臺南分院民事判決  九十一年度再字第二○號  Ｊ
      再 審 原告    丙  ○  .
      訴訟代理人    蕭  敦  仁  律師
      視      同
      再審  原告    乙  ○  ○.
      再審  被告    甲  ○  ○.
      訴訟代理人    林  進  榮  律師
右當事人間請求請求分割共有物事件，再審原告對於中華民國九十一年六月十八日本
院八十六年度上字第三二三號確定判決提起再審，本院判決如左：
      主      文
再審之訴駁回。
再審訴訟費用由再審原告丙○○負擔。
      事      實
甲、再審原告丙○○方面：
  一、聲明：求為判決：
（一）原確定判決即本院民國（下同）八十六年度上字第三二三號判決（以下簡稱原
      確定判決）及第一審之判決（即臺灣雲林地方法院八十三年度訴字第四六七號
      判決）均予廢棄。
（二）再審被告在第一審之訴駁回。
  二、陳述：
（一）按共有物之分割，於共有人全體有法律上之利害關係，須共有人全體始得為之
      ，故請求分割共有物之訴，屬於民事訴訟法第五十六條第一項所稱訴訟標的，
      對於共同訴訟之各人必須合一確定者。又依  鈞院確定判決乙○○所分得土地
      之面積縮小，是共同訴訟人即再審原告丙○○提起再審之訴，係為有利益於共
      同訴訟人乙○○之行為，依同條項第一款之規定，其效力及於共同訴訟人乙○
      ○，即應視本件再審之訴為共同訴訟人全體所為，自應列共同訴訟人乙○○亦
      為再審原告，合先敘明。
（二）緣本件再審原告丙○○之被繼承人即潘文定於生前與再審原告乙○○及再審被
      告甲○○，在國有財產局所有之坐落雲林縣台西鄉○○段第三九九及四○○之
      二地號土地上建屋使用；嗣於六十四年間，潘文定向國有財產局申購右開土地
      時，該局以上開土地有潘文定與再審被告等使用之地上建物，否決潘文定一人
      單獨承購之申請；潘文定遂邀約再審原告乙○○及再審被告共同出資購買，然
      再審被告等人並無承買意願，潘文定不得已乃一人籌款並徵得再審被告等同意
      ，以潘文定及再審被告等三人名義承買上開土地，故該土地有應有部分各三分
      之一，初期係登記在渠等三人名下；惟土地實際係由潘文定所購，是以土地所
      有權狀均由潘文定保管。嗣於七十九年一月十三日前開二筆土地因重劃而變更
      為雲林縣台西鄉○○段第四九八、五四七及五五一地號等三筆土地，且每筆土
      地仍登記為潘文定與再審原告乙○○、再審被告各持分三分之一；而變更後三
      筆土地共九張土地所有權狀，乃潘文定持舊權狀換回保管。詎再審被告與再審
      原告乙○○心生不軌，明知系爭土地所有權狀皆由潘文定持有並未遺失，再審
      被告甲○○竟先委託代書以遺失為由，於八十一年四月二十三日向雲林縣台西
      地政事務所申請補發系爭土地應有部分各三分之一之權狀共三張；繼再審原告
      乙○○亦委託代書，先於八十五年一月十八日向台西地政事務所申請補發旭安
      段第五四七、五五一地號土地應有部分各三分之一之權狀共二紙；復於八十五
      年三月二十八日續向台西地政事務所申請補發旭安段第四九八號土地應有部分
      三分之一之權狀一紙（上述再審被告涉犯偽造文書部分，業經潘文定提出告訴
      ，歷經台灣雲林地方法院八十六年度易字第一四六三號及  鈞院八十八年上易
      字第二六一號判處徒刑確定在案），並以真正所有權人自居，而共同提起本件
      分割共有物訴訟。
（三）按「民事訴訟法第四百六十六條不得上訴於第三審法院之事件，除前條（同法
      第四百九十六條）規定外，其經第二審確定之判決，如就足影響於判決之重要
      證物，漏未斟酌，亦得提起再審之訴」，民事訴訟法第四百九十七條定有明文
      。茲將原確定判決就足影響於判決之重要證物，漏未斟酌之違法錯誤，臚列於
      后：
    (1)緣再審原告丙○○之父潘文定已死亡，為此再審原告丙○○與母潘林香本於繼
      承關係，共同向台灣雲林地方法院訴請判命再審被告甲○○與再審原告乙○○
      將系爭土地應有部分各三分之一移轉登記予再審原告與母潘林香（嗣潘林香拋
      棄繼承）；期間雖經台灣雲林地方法院以八十八年度訴字第六七號駁回再審原
      告之訴，繼提起上訴，仍經  鈞院以九十年度上易字第七四號駁回上訴確定，
      然再審原告丙○○嗣於九十一年三月四日提起再審之訴，在訴狀中已指陳原確
      定判決就足影響於判決之重要證物，漏未斟酌之違法錯誤，並在本件審理中，
      將該訴狀提出，惟  鈞院仍僅依職權調閱並徒憑原確定判決認定之事實，審認
      再審原告之答辯無理由；本件  鈞院確定判決仍如該請求土地所有權移轉登記
      事件確定判決，同有再審之訴狀所陳就足影響於判決之重要證物，漏未審酌之
      違法錯誤。
    (2)再審原告丙○○在本件歷審均堅詞強調系爭二筆土地乃其父潘文定所購，主張
      再審被告請求分割共有物為無理由，故有與對造間之偽造文書刑事訴訟及請求
      土地所有權移轉登記民事訴訟；嗣惟恐  鈞院前審仍審認對造有共有物分割權
      利，終不得已始提出分割方案意見，有歷審再審原告丙○○所呈書狀及陳述在
      卷可稽，顯非意圖延滯訴訟；況  鈞院於九十一年五月十日言詞辯論期日宣示
      辯論終結後，審判長仍告知雖已言詞辯論終結，若還有其他補充，可以另具狀
      陳述等語，有該期日筆錄可佐。實則，再審原告丙○○分得土地之西側與南側
      遭再審被告與再審原告乙○○未經其同意即叫工舖設柏油路○．○○七六公頃
      ，用供渠等道路通行，使再審原告丙○○無論依甲、乙兩案其所分得土地面積
      均縮小，價值因而減小，反提高再審被告甲○○與再審原告丙○○乙○○分得
      土地價值；又再審被告甲○○分得部分北方所毗鄰之第五五二號土地乃其子林
      慶祥所有，若合併使用結果將增加土地之利用及價值等事實，皆經再審原告丙
      ○○於九十一年六月十七日具狀並附土地複丈成果圖及第五五二號土地登記簿
      謄本向  鈞院陳明主張；惟  鈞院卻認再審原告顯係延滯訴訟，不予採酌；殊
      不知在  鈞院於九十一年三月十八日裁定撤銷原停止訴訟之裁定前，再審原告
      丙○○已於九十一年三月四日就前述請求土地所有權移轉登記事件民事確定判
      決提起再審之訴，具狀聲請訴訟救助；故於九十一年六月十七日提出非意圖延
      滯訴訟。是  鈞院就右開重要證據，仍有漏未審酌之處。
（四）本件縱認再審被告甲○○有請求分割共有物之權利，惟按「當事人主張有利於
      己之事實者，就其事實有舉證之責任」，民事訴訟法第二百七十七條定有明文
      。而通常土地市價較諸公告現值為高，故司法實務上計算分割土地價差，皆需
      經鑑定；而台灣雲林地方法院審認系爭第五四七、五五○號土地每平方公尺為
      新台幣（下同）一萬二千一百元，有雲林縣政府八十六年一月二十二日之客觀
      鑑定書可據；  鈞院既質疑上述鑑定結果與現時公告現值完全不合，且差距甚
      大，若依八十七年十二月之公告現值每平方公尺僅值一千七百元，則鑑定書鑑
      定結果對再審原告丙○○有利，至對再審被告甲○○而言，屬分得土地價值勿
      庸補償或差額補償較諸台灣雲林地方法院審認更低之有利事實，則揆諸右開規
      定，應由再審被告甲○○舉證系爭土地市價已跌至與公告現值相差極徵。惟本
      件再審被告既未舉證明之，  鈞院竟在毫無證據之情況下，依職權審認「不動
      產景氣不佳已有多年，而系爭土地位於台西鄉蚊港地區，為鄉村地方且非鬧區
      ，地價應屬不高，其公告現值應與市價差價不大，而兩造均不聲請鑑價，本院
      認以公告現值計算各當事人分得土地之價值，尚屬公允，爰不採原審認定每平
      方公尺一萬二千一百元為補償之標準」（見判決書第十二頁倒數第七行至倒數
      第三行）等語。
（五）又  鈞院確定判決以九十年七月之公告現值作為計算系爭土地之價值之結果，
      將致再審原告丙○○除分得之土地有面積減少、無法建築等不利因素外，所得
      之補償費較諸原審所認定亦大幅降低，豈可如對造謂「鈞院仍判決甲○○及乙
      ○○應補償丙○○價差，可證  鈞院認定系爭土地之價值尚非對甲○○及乙○
      ○有利」，免除對造對其有利主張之舉證責任。可見原確定判決有民事訴訟法
      第四百九十六條第一款所規定適用法規顯有錯誤之情形。
  三、證據：提出九十一年三月四日民事再審狀、九十一年六月十七日民事辯論意旨
      狀、九十一年五月二十三日民事訴訟救助聲請狀、台灣雲林地方法院八十五年
      度訴字第四六七號民事判決暨台灣高等法院台南分院八十六年度上字第三二三
      號民事判決（以上均為影本）各一份及地價謄本三份為證。
  乙、視同再審原告乙○○方面：
      再審原告乙○○未於言詞辯論期日到場，惟據其於本院準備程序時具狀所為之
      陳述如後：
      本件分割共有物事件之確定判決並無違法之處，反對再審，且再審原告丙○○
      提起再審之訴為無理由。
丙、再審被告甲○○方面：
  一、聲明：求為判決：再審之訴駁回。
  二、陳述：
（一）再審原告丙○○於九十一年七月二十九之日再審狀雖指稱：潘文定生前與再審
      被告及再審原告乙○○在國有財產局所有坐落台西鄉○○段第三九九及四○○
      之二地號土地上建屋使用，於六十四年間潘文定向該局申購上開土地，該局以
      該土地有潘文定與再審被告使用之建物，否決潘文定單獨承購之申請，其乃邀
      再審被告共同出資購買，因再審被告無承買意願，其乃一人籌款並徵得再審被
      告同意，以其及再審被告三人名義承買上開土地，故該土地應有部分各三分之
      一係登記於再審被告名下；因土地係由潘文定所購，故土地權狀均由潘文定保
      管，嗣因土地重劃變更為台西鄉○○段第四九八、五四七、五五一等地號，每
      筆土地仍登記潘文定與再審被告各三分之一，變更後三筆土地共九張權狀乃潘
      文定持舊權狀換回保管﹔詎再審被告與再審原告乙○○明知土地權狀皆由潘文
      定持有並未遺失，再審被告與再審原告乙○○竟先後委託代書以遺失為由，向
      地政機關申請補發系爭土地權狀（再審被告犯偽造文書罪，經法院判處徒刑確
      定），以所有權人自居，共同提起分割共有物訴訟云云；惟上開事實除潘文定
      與再審被告及再審原告乙○○在國有財產局所有坐落台西鄉○○段第三九九及
      四○○之二地號土地上建屋使用，於六十四年間以潘文定及再審被告、再審原
      告乙○○等三人名義承買上開土地，且該土地應有部分各三分之一登記在再審
      被告及再審原告乙○○名下外，其餘再審原告丙○○之上開主張，絕非事實，
      再審被告均否認之。蓋依論理法則，再審原告丙○○應先證明係由潘文定單獨
      出資承買系爭二筆土地，其次始有信託登記在再審被告名下之問題，最後潘文
      定始能要求再審被告將土地權狀交其保管；惟再審原告丙○○對上開事實，迄
      無法舉證以實其說；則其主張土地因重劃而變更為旭安段三筆土地共九張土地
      權狀，乃潘文定持舊權狀換回保管云云，自不足採信。因再審被告否認之事實
      ，均對再審原告有利，則再審原告丙○○依法應對前開事實負舉證責任。
（二）系爭土地權狀及再審被告之印章，均由再審被告及再審原告乙○○自行保管，
      再審被告從未供稱將系爭土地權狀及其印章交由潘文定保管；且遍查民事及刑
      事案卷，亦均無再審被告上開供詞記載；另代書丁長榮已證稱：確實由其三人
      共同來委託伊辦理，其給他們一人二張權狀，都由本人領取（見原審法院刑事
      卷八十六年十二月八日筆錄）等語；若再審被告未出資購買系爭土地，且兩造
      並有信託關係，則潘文定當可自行委託丁長榮辦理移轉手續，何需要求再審被
      告共同委託丁長榮辦理移轉，並各向丁長榮領取二張權狀，而此足見丁長榮之
      證詞與事實相符。則再審被告供稱係各自保管蚊港段之權狀及印章，應可採信
      ；可證再審原告丙○○指稱：潘文定持舊權狀換回新權狀保管，再審被告明知
      系爭土地權狀皆由潘文定持有並未遺失云云，即非事實。另再審被告係發現自
      行保管之舊權狀遺失，始委託代書申請補發新權狀，其行為自未涉及偽造文書
      罪，惟刑事判決先認定再審被告亦屬系爭土地之共有人，並未認定兩造間有信
      託關係，卻又以潘文定持有八張新土地權狀及再審被告之二枚印章為由，認定
      渠等犯偽造文書罪，足見該刑事判決之事實與理由係自相矛盾。蓋再審被告既
      屬系爭土地共有人，兩造自不可能成立信託關係，再審被告得自行保管舊權狀
      ，並得以遺失為由聲請補發新權狀；再審被告並未委託潘文定代換領新權狀，
      足見潘文定持有再審被告之新權狀及印章，即屬不法持有，再審被告並無偽造
      文書罪嫌。
（三）又依土地法所為之登記有絕對之效力，土地法第四十三條定有明文；另依土地
      法所為之登記有絕對真實之公信力，縱使債務人之處分有無效之原因，在債權
      人未提起塗銷登記之訴，並得有勝訴之確定判決以前，其登記仍不失其效力，
      最高法院五十年台上字第九六號判例亦定有明文。系爭二筆土地於地政機關所
      登記之所有權人為丙○○、甲○○、乙○○等三人共有，應有部分各三分之一
      ；姑不論再審原告丙○○所稱系爭土地係潘文定獨資購買而信託登記予再審被
      告、再審原告乙○○各三分之一云云，是否屬實；依上開法條及判例意旨，在
      再審原告丙○○就系爭土地提起回復所有權登記之訴，並得有勝訴之確定判決
      以前，地政機關所登記系爭土地之所有權人即再審被告甲○○、再審原告乙○
      ○之登記仍不失其效力，自得引用民法第八百二十三條第一項規定，請求  鈞
      院分割系爭土地；再審原告丙○○提起本件分割共有物之訴係主張系爭土地為
      其父單獨所有，甲○○、乙○○不得為本件之分割云云，惟再審原告丙○○之
      上開主張，已為再審被告、再審原告乙○○所否認，且再審原告丙○○另案對
      甲○○、乙○○訴請土地所有權移轉登記事件，亦經  鈞院九十年度上易字第
      七十四號判決其敗訴確定在案，業由  鈞院依職權調卷核對無訛，並據以駁回
      丙○○之上訴；足見本件確定判決認為九十年度上易字第七十四號確定判決並
      無違誤。雖再審原告丙○○在本件審理中，提出九十一年三月四日民事再審狀
      影本，惟因本件確定判決既已調該卷核對無誤，可證本件確定判決就足影響於
      判決之重要證物已有斟酌；況再審原告丙○○於九十一年三月四日再審狀影本
      係對土地所有權移轉登記事件之確定判決聲請再審，應由承辦該再審事件之法
      院審理，再審原告丙○○竟將該再審狀影本向承辦分割共有物事件之法院提出
      ，並要求其就足影響於判決之重要證物加以斟酌，足見其之主張顯無理由；因
      本件確定判決就准予分割共有物已詳述其理由及依據，則再審狀指稱本件確定
      判決同有九十一年三月四日再審狀所陳就足影響於判決之重要證物漏未審酌之
      違誤云云，即非事實，再審被告否認之。
（四）按攻擊或防禦方法，除別有規定外，應依訴訟進行之程度，於言詞辯論終結前
      適當時期提出之。又當事人意圖延滯訴訟或因重大過失逾時始行提出攻擊或防
      禦方法，有礙訴訟之終結者，法院得駁回之。另攻擊或防禦方法之意旨不明暸
      ，經命其敘明而不為必要之敘明者，亦同；民事訴訟法第一百九十六條定有明
      文。本件再審原告丙○○雖指稱：伊分得土地之西側與南側遭甲○○與乙○○
      未經同意舖設柏油路○、○○七六公頃，供渠等通行，使伊分得土地面積縮小
      ，價值減少，反提高甲○○與乙○○分得土地價值，及甲○○分得部分北方毗
      鄰之五五二號土地乃其子林慶祥所有，合併使用將提升土地價值等事實，經伊
      於九十一年六月十七日具狀向  鈞院主張，  鈞院卻認伊顯係延滯訴訟，不予
      採酌，是  鈞院就右開重要證據，仍有漏未審酌之處云云；絕非事實，再審被
      告否認之；蓋再審原告丙○○分得土地之西側與南側為四米八至五米之既成道
      路，位於二路之交會處，地理位置較佳，業經  鈞院會同兩造勘驗屬實；而再
      審被告與再審原告乙○○係分得距離既成道路較遠之內隅，土地價值較差，惟
        鈞院仍判決再審被告與再審原告乙○○應補償再審原告丙○○價差，渠等不
      願與其計較；惟再審原告丙○○仍不服  鈞院判決，具狀聲請再審，意圖阻止
      本件判決之確定；另再審被告與再審原告乙○○並未在西側與南側既成道路舖
      設柏油路，且該既成道路係供大眾通行，如舖上柏油路，必提升再審原告丙○
      ○所分得土地之價值，對再審被告與再審原告乙○○所分得土地之價值則影響
      不大，足見再審原告所所陳皆非事實，且有違常理。另再審原告丙○○於本件
      確定判決辯論終結前，對分割方案及土地鑑價均不表示意見，其竟於本件辯論
      終結後宣判前一天之九十一年六月十七日，始具狀陳明分割方案對其不利云云
      ，而  鈞院依前開法條規定，認定其係意圖延滯訴訟，故不予採酌（見原確定
      判決第十二頁），足見  鈞院對九十一年六月十七日之證據，並無漏未審酌之
      處。
（五）另法院不能依當事人聲明之證據而得心證，為發現真實認為必要時，得依職權
      調查證據，民事訴訟法第二百八十八條第一項定有明文；又法院得依職權取捨
      證據，為實務上一致之見解。原確定判決為認定系爭土地之價值，以作為分割
      共有土地之參考，因兩造均不聲請鑑價，  鈞院為發現真實，依上開法條規定
      ，自得依職權調查並參考各種證據，認以九十年七月之公告現值每平方公尺二
      千二百元作為各當事人分得土地之價值，尚屬公允；並認再審原告丙○○分得
      之土地較再審被告與再審原告乙○○分得之土地，其價值每平方公尺少百分之
      五十之價值，始為適當，並據以判決再審被告與再審原告乙○○應補償再審原
      告丙○○價差；況  鈞院係依職權認定系爭土地之公告現值應與市價差價不大
      ，故採九十年七月之公告現值作為計算系爭土地之價值，足見  鈞院認定系爭
      土地之價值，並非採納再審被告之主張；  鈞院仍判決再審被告與再審原告乙
      ○○應補償再審原告丙○○價差，可證  鈞院認定系爭土地之價值尚非對再審
      被告與再審原告乙○○有利，則再審被告何需對公告現值與市價差價不大之事
      實負舉證責任？足見再審原告丙○○指稱原確定判決有民事訴訟法第四百九十
      六條第一項第一款適用法規顯有錯誤之情形云云，絕非事實，且再審被告否認
      之。又再審原告丙○○既質疑  鈞院確定判決採用公告現值作為系爭土地價值
      ，並質疑係對再審被告有利，主張應由再審被告對此有利事實負舉證責任，其
      無異承認再審被告及再審原告乙○○亦屬系爭土地之共有人，則渠等依法自得
      聲請分割共有物；基此，應認其聲請再審即無理由。
（六）綜前所述，原確定判決之認事及用法，均甚正確；亦即該判決並無民事訴訟法
      第四百九十六條第一項第一款及同法第四百九十七條所規定之情形；則再審原
      告丙○○以上開原因為由提起再審之訴，顯無再審理由。
  三、證據：未提出任何證據資料。
丁、本院依職權調閱本院八十六年度上字第三二三號（包括臺灣雲林地方法院八十五
    年度訴字第四六七號）請求分割共有物事件之民事卷宗，並向財政部財稅資料中
    心函查再審原告丙○○之全國財產總歸戶資料。
      理      由
一、本件再審原告丙○○係對於本院八十六年度上字第三二三號民事確定判決，主張
    該判決有民事訴訟法第四百九十六條第一項第一款及第四百九十七條之再審事由
    ，向本院提起再審之訴；依同法第四百九十九條第一款之規定，專屬本院管轄。
    另本件視同再審原告乙○○未於言詞辯論期日到場，核無民事訴訟法第三百八十
    六條各款所列情形，准依再審被告之聲請，由其一造辯論而為判決，均合先說明
    。
二、本件再審原告丙○○起訴主張：坐落雲林縣台西鄉○○段第三九九及四○○之二
    地號土地（以下簡稱系爭土地）乃再審原告之父潘文定籌款並徵得再審被告及再
    審原告乙○○同意，以三人名義承買並登記應有部分各三分之一，再審原告丙○
    ○於臺灣雲林地方法院八十八年度訴字第六七號訴請再審被告及再審原告乙○○
    等移轉登記之訴敗訴後，雖經  鈞院駁回上訴確定，惟就此再審原告丙○○具狀
    提出該確定判決有重要證據漏未審酌之違法錯誤，惟原確定判決徒憑原確定判決
    認定之事實，認再審原告丙○○答辯無理由；又再審原告丙○○認對系爭土地有
    所有權不應分割，故對土地所有權移轉登記事件提起再審之訴，並具狀聲請訴訟
    救助，嗣恐  鈞院前審認應分割共有物，始不得已提出分割方案意見，惟  鈞院
    前審以意圖延滯訴訟不予採酌，均屬重要證據漏未審酌之違法。另系爭土地已於
    第一審經鑑價，  鈞院前審質疑鑑定結果與現時公告現值不合，在再審被告未就
    此有利主張舉證前，竟免除對造舉證責任，復捨鑑價結果以職權審認，致再審原
    告丙○○所得補償費降低；所為自有民事訴訟法第四百九十六條第一款所規定適
    用法規顯有錯誤之情形。爰依民事訴訟法第四百九十六條第一項第一款及第四百
    九十七條之規定，提起本件再審之訴；求為判命：(一)原確定判決即本院八十六年
    度上字第三二三號判決及第一審之判決（即臺灣雲林地方法院八十三年度訴字第
    四六七號判決）均予廢棄。(二)再審被告在第一審之訴駁回之判決等語。
三、再審被告則以：再審原告丙○○主張系爭土地乃潘文定一人籌款承購云云，絕非
    事實，再審被告否認之；蓋再審原告丙○○應先證明係由潘文定單獨出資承買系
    爭土地，其次始有信託登記在再審被告名下之問題，最後潘文定始能要求再審被
    告將土地權狀交其保管；惟再審原告丙○○對上開事實，迄無法舉證以實其說，
    則其主張土地因重劃而變更為旭安段三筆土地共九張土地權狀乃潘文定持舊權狀
    換回保管云云，自不足採。又系爭土地權狀及印章均各自保管，且兩造間並無信
    託關係，再審被告係發現自行保管之舊權狀遺失，始委託代書申請補發新權狀，
    並未涉及偽造文書罪。另依土地法第四十三條規定，在再審原告丙○○就系爭土
    地提起回復所有權登記之訴取得勝訴判決確定前，系爭土地之所有權人甲○○、
    乙○○之登記仍不失其效力，自得依民法第八百二十三條第一項規定請求分割系
    爭土地；況再審原告丙○○訴請土地所有權移轉登記事件，亦經判決駁回確定在
    案，再審原告丙○○就該案提出之再審狀與本件分割共有物事件無涉，且經調卷
    審核並無再審原告所指重要證物漏未審酌情事，再審原告之主張顯無理由。另再
    審原告丙○○認依原確定判決分割方案所分得土地，遭再審被告舖設柏油路通行
    ，致分得土地面積縮小、價值減少云云，絕非事實，再審被告否認之；蓋再審原
    告丙○○分得土地之西側與南側為四米八至五米之既成道路，位於二路之交會處
    ，地理位置較佳，且舖設柏油必提昇再審原告丙○○分得土地價值，且原確定判
    決已判決應補償再審原告丙○○差價，分割方案對再審原告並無不利；再審原告
    丙○○於本件辯論終結前，對分割方案及土地鑑價均不表示意見，竟於本件辯論
    終結後宣判前一天始具狀陳明分割方案對其不利云云，實為意圖延滯訴訟，原確
    定判決依法未予採酌，並無漏未審酌情事。再者原確定判決依職權調查結果認定
    系爭土地公告現值與市價差價不大，採為計算標準，並非採再審被告之主張，再
    審被告無庸負舉證責任；再審原告丙○○指稱原確定判決有民事訴訟法第四百九
    十六條第一項第一款適用法規顯有錯誤之情形云云，顯不足採；況再審原告丙○
    ○認再審被告須負舉證責任，無異承認再審被告及再審原告乙○○為系爭土地共
    有人，再審被告自得聲請分割共有物；可是再審原告丙○○之再審主張，顯無理
    由等語，資為抗辯。
四、按依第四百六十六條不得上訴於第三審法院之事件，除前條規定外，其經第二審
    確定之判決，如就足影響於判決之重要證物，漏未斟酌者，亦得提起再審之訴；
    又適用法規顯有錯誤，得以再審之訴對於確定終局判決聲明不服；民事訴訟法第
    四百九十七條及第四百九十六條第一項第一款固分別定有明文。惟按民事訴訟法
    第四百九十七條所謂重要證據漏未斟酌，係指前第二審言詞辯論終結前，已經存
    在並已為證據聲明之證據，而第二審並未認為不必要，而仍忽略證據聲明未為調
    查，或已為調查而未就其調查之結果予以判斷者而言。若已在前判決理由中說明
    其為不必要之證據或說明就調查之結果並不能為有利原告之事實判斷，則為已加
    斟酌，不得作為再審理由。又此所謂證物，專指「物證」而言（最高法院二十九
    年度上字第六九六號判例參照）；且按民事訴訟法第四百九十六條第一項第一款
    所謂適用法規顯有錯誤，係指法院就認定事實，適用法律有適用法規顯然錯誤之
    情形；茍事實審法院依卷內所附之證據資料加以取捨、判斷，而為事實之認定，
    就令其認定事實有漏未斟酌證物或認定事實錯誤等情事，亦與適用法規有錯誤之
    再審事由有間；易言之，適用法規顯有錯誤，並不包括認定事實錯誤、取捨證據
    失當及判決不備理由之情形在內。又所謂確定判決適用法規顯有錯誤，係指確定
    判決所適用之法規顯然不合於法律規定，或與司法院現尚有效之大法官會議之解
    釋，或法院尚有效之判例顯然違反者而言；至於消極的不適用法規之情形雖亦包
    括在內，惟需消極的不適用法規顯然於判決之結果有影響者為限，且亦不包括漏
    未斟酌證據及認定事實錯誤之情形在內（司法院大法官會議釋字第一七七號解釋
    、最高法院六十年度台再字第一七○號、同院六十三年度台上字第八八○號判例
    及同院八十七年度台上字第一九三六號判決參照）。次按共有物之分割，依共有
    人協議之方法行之；分割之方法，不能協議決定者，法院得因任何共有人之聲請
    ，命為左列之分配：一以原物分配於各共有人。二變賣共有物，以價金分配於各
    共有人。以原物為分配時，如共有人中，有不能按其應有部分受分配者，得以金
    錢補償之；民法第八百二十四條定有明文。又裁判上定共有物分割之方法時，分
    配原物（含各共有人間相互補償金額多寡）與變賣之而分配價金，孰為適當，法
    院本有自由裁量之權，不受任何共有人主張之拘束（最高法院二十九年度上字第
    一七九二號判例及同院九十一年度台上字第二五六一號判決參照）。
五、本件再審原告丙○○係以：系爭土地為其一人所有，再審被告及再審原告乙○○
    並非所有人，相關之移轉登記訴訟再審原告丙○○雖受敗訴判決確定，惟再審原
    告丙○○已對該案聲請再審及訴訟救助，並將聲請再審所列舉重要證據漏未審酌
    之理由狀提出，原審確定判決未就此部分為審酌；且系爭土地為再審原告丙○○
    所有，因其恐遭分割不利益，不得已始提出分割方案，惟原確定判決以意圖延滯
    訴訟不予採酌，自屬就重要證據漏未審酌；另原確定判決免除再審被告負舉證責
    任並捨鑑價結果，改以較鑑價結果低之補償金額，則有適用法規顯有錯誤等情，
    因之爰引民事訴訟法第四百九十六條第一項第一款及第四百九十七條之規定，提
    起本件再審之訴，惟查：
（一）本件再審原告丙○○係於九十一年六月二十六日收受本院八十六年度上字第三
      二三號民事判決，此有送達證書一紙在卷可參（見八十六年度上字第三二三號
      卷二第二五九頁）；而再審原告丙○○係於九十一年七月二十九日向本院提起
      再審之訴，有民事再審聲請狀一份附卷可參（本院卷第四頁），已逾民事訴訟
      法第五百第一項所規定三十日之不變期間，其再審之訴顯不合法，合先敘明。
（二）又本件八十六年度上字第三二三號確定判決已就再審原告丙○○前揭所陳系爭
      土地為其所有及其抗辯為何不足採，已於原確定判決理由三中詳細說明其論據
      ，並以：「按依土地法所為之登記有絕對之效力，土地法第四十三條定有明文
      ，又按『依土地法所為之登記有絕對真實之公信力，縱使債務人之處分有無效
      之原因，在債權人未提起塗銷登記之訴，並得有勝訴之確定判決以前，其登記
      仍不失其效力』，最高法院五十年台上字第九六號亦著有判例可參。系爭土地
      於地政機關所登記之所有權名義人，為潘文定（嗣已因繼承變更為丙○○名義
      ）、甲○○、乙○○三人共有，應有部分各三分之一。姑不論丙○○所稱系爭
      土地係其父潘文定所稱個人獨資購買而信託登記甲○○、乙○○二人各三分之
      一云云，是否屬實，揆諸上開法條規定及判例之旨，在丙○○就系爭土地為提
      起回復所有權登記之訴，並得有勝訴之確定判決以前，地政機關所登記系爭土
      地之所有權名義人甲○○、乙○○其登記仍不失其效力，自得爰引民法第八百
      二十三條第一項規定，請求分割系爭共有土地。上訴人丙○○提起本件之上訴
      之意旨並非對原審所為分割方案之判決不服，而係主張系爭土地均係其父出資
      為其單獨所有而信託登記在其本人及甲○○、乙○○各三分之一，主張甲○○
      等不得為本件之分割云云。但查，上訴人丙○○此之主張，已為甲○○、乙○
      ○所否認，且上訴人丙○○另案主張如前開所述信託登記等情形對甲○○、乙
      ○○起訴而提起之土地所有權移轉登記事件，復經本院本院九十年度上易字第
      七十四號判決其敗訴確定在案，業經本院依職權調取該卷核對無訛，是上訴人
      丙○○此之上訴理由並不足採。」之調查結果予以判斷說明再審原告之辯稱為
      何不足採之理由；並經本院核閱前揭本院八十六年度上字第三二三號分割共有
      物民事事件之卷宗查明屬實無訛。況再審原告所提再審理由狀，係針對另件即
      本院九十年度上易字第七四號請求土地所有權移轉登記事件確定判決所為，本
      件係分割共有物事件，對該事件是否有再審理由乙節實無權審酌，並非屬有何
      重要證據漏未審酌之情事。
（三）又原確定判決針對分割方式亦已於判決理由五中詳為審酌，且對於再審原告丙
      ○○於辯論終結後始具狀陳明分割方案對其不利，並請囑託鑑定云云，為何不
      予採酌，已於原確定判決之判決理由六中以：「查兩造均不聲請及繳費以鑑定
      本件分割後各當事人分得土地之價值為若干，及應由何人補償他人？上訴人甲
      ○○及被上訴人乙○○均陳稱系爭土地位於鄉村地區且非鬧區，地價不高，目
      前不動產景氣不佳甚久，原審依雲林縣政府八十六年一月廿二日之鑑定書認第
      五四七地號、第五五○地號每平方公尺值一萬二千一百元為計算基準為有未當
      ，本件分割後無相互補償之必要，同意由上訴人丙○○先選擇分配位置，但上
      訴人丙○○一直主張系爭土地全部為其先父單獨所有，不同意分割，也不選擇
      分割位置等語。經本院考量上開情狀爰採如附圖甲案為分割，但上訴人丙○○
      分得之位置確有上開不利處，故應予以適當之補償。另查，本件於八十六年六
      月二十日繫屬於本院，迄九十一年六月四日辯論終結，其間兩造均不願繳費送
      鑑定已如前述，上訴人丙○○於本件辯論終結後之九十一年六月十七日始具狀
      陳明分割方案對其不利請囑託鑑定云云，顯係意圖延滯訴訟，不予採酌」之調
      查結果予以判斷說明再審原告之主張為何不足採之理由；且經本院核閱本院八
      十六年度上字第三二三號卷宗以察，再審原告丙○○針對分割方案於九十一年
      四月十七日由本院（即原確定判決）勘驗現場時，拒絕簽名並陳稱：「系爭土
      地是我父親獨資購買，其他人無權持有使用，拒絕分割」等語（見八十六年上
      字第三二三號卷二第一五○頁反面）；而於同年月二十六日準備程序時，再審
      原告丙○○亦陳稱：「（有無其他補充或新分割方案？）系爭土地是我父親獨
      資購買，其他名義上共有人未出分文，因為當時規定不能由我父親獨買，必須
      三人合買，所以才以另二人為名義出名申購登記」等情（見前揭卷二第一八七
      頁）；另於九十一年五月十日準備程序再陳稱：「（對上訴人即再審被告等主
      張分割方案有何意見？）‧‧‧土地原來是我父親先蓋房子的，後來被別人以
      不法行為變成他人所有，所以甲案並不合理，我不同意抽籤。若  鈞院仍認定
      系爭土地還是須分割，上訴人剛才主張分在哪裡都願意，就是表示他們並沒有
      出錢買地」等語（見前揭卷二第二○九頁）；末於同年六月四日言詞辯論時亦
      表示：「不同意分割」等語（見前揭卷二第二一八頁）；足見再審原告丙○○
      至原確定判決言詞辯論終結止，均堅詞反對分割系爭土地，且主張系爭土地為
      其所有，亦未提出任何分割方案，應堪認定。又由再審原告丙○○於前揭言詞
      辯論程序終結，由審判長宣示定於九十一年六月十八日下午四時宣判後，拒不
      離庭，並在法庭上陳述另漸即前揭土地所有權移轉登記事件再審之過程，而審
      判長亦明確告知再審原告丙○○本案已經辯論終結，此有該次審筆錄在卷可參
      （見前揭卷二第二一八頁）以觀，該審判長所示「還有其他補充，可以另具狀
      陳述」等語，衡情係因再審原告丙○○陳述與本案無涉之另案再審過程，且拒
      不離庭，審判長始明示本件已經辯論終結，針對原告丙○○一再陳述之另案有
      補充可另具狀陳述者而言，並非以訴訟指揮闡明本件於該次辯論終結後仍可就
      本件分割方案及鑑價另為主張或抗辯，此觀該次審判筆錄即明（見前揭卷二第
      二一八、二一九頁）。因之再審原告丙○○依之認定得於言詞辯論後，仍得對
      分割方案表示意見並聲請鑑價云云，顯屬誤會。再者，觀諸再審原告丙○○於
      本件分割共有物事件審理期間，針對另件即前揭土地所有權移轉登記事件提起
      再審，並未繳再審裁判費，而經該件受命法官於九十一年四月二十六日行準備
      程序時曉諭補繳裁判費後，仍未即時繳納再審裁判費，遲至九十一年五月十四
      日始具狀以其家境貧苦，生活困難，且系爭土地纏訟多年云云，仍未繳費；而
      於本院另件於九十一年五月十六日就該事件裁定命如數補繳再審裁判費後，再
      審原告丙○○始於同年月二十三日具狀聲請訴訟救助，嗣經本院於九十一年六
      月十一日裁定駁回，並於九十一年六月十三日以再審原告丙○○仍未依命補繳
      再審裁判費之期限補繳裁判費為由，以九十一年度再易字第八號駁回再審之訴
      等情，有前揭九十一年度在易字第八號、九十一年度再易字第十五號裁定及再
      審原告所提聲請訴訟救助狀各一份在卷可參以觀，顯見再審原告丙○○於另件
      再審程序，拒繳裁判費並以家境貧苦等經濟狀況不佳為由，聲請訴訟救助，經
      給予相當期間，曉諭並裁定應繳再審裁判費後，仍拒繳該件再審裁判費；同時
      就再審原告丙○○之經濟狀況，經本院向財政部財稅資料中心函查全國財產總
      歸戶之資料結果，再審原告丙○○並非顯無資力支出該再審訴訟費用之人，此
      有該中心資五字第九二○一四三五三號函覆資料在卷可參（本院卷第一三三至
      一三六頁），自屬真實；則本件再審原告丙○○於本件分割共有物事件審理中
      ，既經闡明提出分割方案意見均未提出，並一再表示系爭土地為其所有，另件
      土地所有權移轉登記事件仍聲請再審中；然在攸關其權益之所有權移轉登記事
      件再審程序中，竟拒不繳交裁判費，並於聲請訴訟救助時，遲未釋明其經濟狀
      況有何重大變遷致無資力，導致該再審程序一再拖延；且再審原告丙○○在本
      件原確定判決辯論程序終結後，突以另件再審程序聲請訴訟救助及系爭土地恐
      遭分割，作為遲延提出分割方案對其不利並聲請鑑價之理由，即屬牽強；而此
      則益徵其有拖延訴訟之舉措。況依前揭說明，共有物分割方案原屬原審法院職
      權事項，不受當事人主張之拘束；本院原審確定判決既已就分割方案詳為審酌
      ，且就再審原告丙○○具狀陳明分割方案對其不利聲請鑑價等情，既已載明不
      予採酌之理由，自無所謂前第二審言詞辯論終結前，已經存在並已為證據聲明
      之證據，而第二審並未認為不必要，而仍忽略證據聲明未為調查，或已為調查
      而未就其調查之結果予以判斷者。則揆諸前揭說明，自亦不得作為提豈再審之
      訴之理由。
（四）另再審原告丙○○雖又主張原確定判決採較有利於再審被告之計價方式，應由
      再審被告負舉證責任云云；然依前揭法律及判例說明所示，裁判上定共有物分
      割之方法時，分配原物包含各共有人間相互補償金額多寡，法院本有自由裁量
      之權，不受任何共有人主張之拘束，自非舉證責任之問題。且本件補償金部分
      ，原確定判決已於判決理由六中詳為審酌計算，而以：「查系爭三筆土地及同
      段第五五○號土地九十年七月之公告現值均為每平方公尺二千二百元，有該四
      筆土地登記謄本在卷可憑（見前揭卷二第一九三至一九九頁），而雲林縣政府
      八十六年一月廿二日之鑑定書竟認第五四七地號、第五五○地號每平方公尺價
      值為一萬二千一百元，與現時公告現值完全不合，何以差距如此大？上開雲林
      縣政府之鑑定書復未為說明；而查系爭土地八十七年十二月之公告現值每平方
      公尺僅值一千七百元，又兩造於八十九年七月當年之申報地價為每平方公尺三
      百五十二元，此參上開系爭土地登記謄本記載即明。且不動產景氣不佳已有多
      年，而系爭土地位於台西鄉蚊港地區，為鄉村地方且非鬧區，地價應屬不高，
      其公告現值應與巿價差價不大，而兩造均不聲請鑑價，本院認以公告現值計算
      各當事人分得土地之價值，尚屬公允，爰不採原審認定每平方公尺一萬二千一
      百元為補償之標準。查上訴人丙○○分得之土地其地形不完整，但位於二路之
      交會處，地理位置較佳，本院斟酌全部卷證及調查證據之結果，認其分得之土
      地較上訴人甲○○、被上訴人乙○○分得之土地其價值每平方公尺少百分之五
      十之價值，始為適當。經查，上訴人甲○○分得之土地共二四五．四一平方公
      尺，按每平方公尺二千二百元計算，其總值為五十三萬九千九百零二元；被上
      訴人乙○○分得之土地共二四五．六七平方公尺，按每平方公尺二千二百元計
      算，其總值為五十四萬零四百七十四元；上訴人丙○○分得之土地共二四五．
      二九平方公尺，按每平方公尺二千二百元之百分之五十計算，其總值為二十六
      萬九千八百十九元；以上三者合計則系爭土地總價值為一百三十五萬零一百九
      十五元，再依三等分除，為四十五萬零六十五元即兩造各原應分得之價值。而
      上訴人甲○○分得土地總值為五十三萬九千九百零二元，較四十五萬零六十五
      元多分得八萬九千八百三十七元，則應補償上訴人丙○○八萬九千八百三十七
      元；被上訴人乙○○分得之土地總值為五十四萬零四百七十四元，較四十五萬
      零六十五元多分得九萬零四百零九元，亦應補償上訴人丙○○九萬零四百零九
      元。即上訴人丙○○分得之土地總值為二十六萬九千八百十九元，加上訴人甲
      ○○應補償上訴人丙○○八萬九千八百三十七元，加被上訴人乙○○應補償上
      訴人丙○○九萬零四百零九元，合計亦為四十五萬零六十五元。」等語予以審
      認計算；況依再審原告丙○○於本件再審所提出之地價謄本所示，系爭土地之
      地價於八十八年七月至九十一年七月均維持每平方公尺為二千二百元，此有該
      地價謄本在卷可稽（見本院卷第一○○至一二三頁），原確定判決依前揭審酌
      結果，改以每平方公尺二千二百元計算系爭土地之價值，尚有所據；且揆諸前
      揭說明，民事訴訟法第四百九十六條第一項第一款所謂適用法規顯有錯誤，係
      指法院就認定事實，適用法律有適用法規顯然錯誤之情形；茍事實審法院依卷
      內所附之證據資料加以取捨、判斷，而為事實之認定，就令其認定事實有漏未
      斟酌證物或認定事實錯誤等情事，亦與適用法規有錯誤之再審事由有間；易言
      之，適用法規顯有錯誤，並不包括認定事實錯誤、取捨證據失當及判決不備理
      由之情形在內。再審原告丙○○主張原確定判決捨鑑價結果，免除再審被告負
      舉證責任改以較鑑價結果低之補償金額乙節，當與適用法規顯有錯誤之再審事
      由有間，顯不足採。
六、綜上所述，再審原告丙○○指摘原確定判決有民事訴訟法第四百九十六條第一項
    第一款及第四百九十七條所定之適用法規顯有錯誤或就重要證據漏未斟酌之再審
    事由，向本院提起本件再審之訴，求予將原確定判決廢棄，准如聲明之所示，為
    無理由，應予駁回。另本件再審之訴係由再審原告丙○○所提起，至原確定判決
    之同造即再審原告乙○○則未據不服，並於本院具狀表示原確定判決並無再審之
    事由，因之本院酌量其利害關係，認應由再審原告丙○○負擔再審訴訟費用。
七、又本件待證事實已臻明確，再審原告丙○○其餘攻擊防禦方法及舉證，對判決之
    結果已不生影響，爰不一一詳為審酌，附此敘明。
八、據上論結，本件再審之訴為無理由，依民事訴訟法第五百零二條第二項、第五百
    零五條、第八十五條第一項但書、第三百八十五條第一項前段，判決如主文。
中      華      民      國    九十二    年      四      月    二十八    日
                                    臺灣高等法院臺南分院民事第一庭
~B1審判長法官  王    惠    一
~B2      法官  吳    上    康
~B3      法官  張    世    展
右為正本係照原本作成。
不得上訴。
中      華      民      國    九十二    年      四      月    二十九    日
~B法院書記官  廖    英    琇


司法院資訊處製作；財團法人民間司法改革基金會備份。
